臺灣高雄地方法院民事判決　　　　　　 94年度重訴字第198號
原　　　告　高雄縣鳳山市農會
法定代理人　丁○○
訴訟代理人　甲○○
被　　　告　己○○
　　　　　　戊○
　　　　　　乙○○○
當事人間請求清償借款事件，本院於民國94年8 月12日言詞辯論
終結，判決如下：
  主  文
被告應連帶給付原告新臺幣貳仟玖佰肆拾玖萬柒仟陸佰壹拾柒元
，及自民國八十七年十月二十一日起至清償日止，按週年利率百
分之八點一五計算之利息，暨自民國八十七年十一月二十一日起
至清償日止，逾期在六個月以內者，按上開利率百分之十計算，
逾期超過六個月者，按上開利率百分之二十計算之違約金。
訴訟費用由被告連帶負擔。
    事實及理由
一、本件被告乙○○○經合法通知，未於言詞辯論期日到場，核
    無民事訴訟法第386 條所列各款情形，爰依原告之聲請，由
    其一造辯論而為判決。
二、原告主張：
(一)被告己○○於民國83年10月20日，邀同被告戊○及訴外人林守
  田為連帶保證人，向原告借款新臺幣（下同）34,000 ,000 元
  ，借款期限自83年10月20日起至98年10月20日止，約定利率按
  原告放款利率機動調整，本息自借款日起，以每月為1 期，按
  月於20日清償，第1 期清償日為83年11 月20 日，如有逾期償
  付本息者，逾期在6 個月以內者，按上開利率10﹪，超過6 個
  月者，按上開利率20﹪計付違約金，並喪失期限利益，全部借
  款視同到期。詎本件本息僅繳納至87年10月20日，自87年10月
  21日起之本息延滯清償，全部債務視同到期，尚有如主文第1
  項所示之金額及利息、違約金未獲清償，屢經催討均無所獲。
  而訴外人林守田於91年11月10日死亡，被告乙○○○為其繼承
  人，且未拋棄繼承或限定繼承，對訴外人林守田之債務，自應
  負連帶責任。
(二)丙○○當時係貸款部主任及原告五甲辦事處主任，並非原告之
  代表，核貸及債務承擔均應經原告同意，丙○○並無同意承擔
  債務之權限，原告並未授權丙○○同意債務承擔，且原告亦未
  收受林守田簽發之本票。依被告戊○、己○○所提出之由被告
  戊○、林守田於84年3 月10日簽立之不動產買賣契約書（下稱
  系爭買賣契約書）上並未顯示原告之名義，亦未顯示丙○○以
  原告代理人之身分蓋章，均與原告無關。否認林守田承擔被告
  戊○、己○○之承擔係經原告同意。爰依消費借貸及連帶保證
  、繼承之法律關係，提起本訴，並聲明如主文第1 項所示。
三、被告戊○、己○○則以：
(一)依被告戊○與訴外人林守田所簽立系爭買賣契約書，約定由訴
  外人林守田承擔被告戊○、己○○對原告之33,7 25,790 元債
  務，並經原告派丙○○在場同意由訴外人林守田債務承擔，及
  收受由訴外人林守田簽發之同額本票1 紙，林守田亦已清償
  400 多萬元，若林守田未承擔債務，即不會清償。是被告戊○
  、己○○已無積欠原告任何債務。
(二)本件借款及抵押權設定都是與丙○○洽辦，且丙○○向被告戊○表示其有權代理原告，至於丙○○在原告內部之權限為何，
  係原告內部權限劃分，非被告可得而知，況丙○○當時係原告
  五甲辦事處之主任，被告亦相信丙○○有權代表原告，應有表
  見代理之適用等語，資為抗辯，並聲明請求駁回原告之訴。
四、被告乙○○○未於言詞辯論期日到場，亦均未提出書狀作何
    聲明或陳述。
五、查原告主張被告己○○於上開時間，邀同被告戊○及訴外人
    林守田為連帶保證人，向原告借款34,000,000元，借款期限
    自83年10月20日起至98年10月20日止，約定利率按原告放款
    利率機動調整，本息按期於每月20日清償，第1 期清償日為
    83年11月20日，如有逾期償付本息者，逾期在6 個月以內者
    ，按上開利率10﹪，超過6 個月者，按上開利率20﹪計付違
    約金，並喪失期限利益，全部借款視同到期，本件本息自87
    年10月21日起之本息延滯清償，尚有如主文第1 項所示之本
    金、利息、為約金未獲清償，林守田於91年11月10日死亡，
    被告乙○○○為其繼承人，且未拋棄繼承或限定繼承等事實
    ，業據原告提出借據1 紙、授信約定書2 份、繼承登記統計
    表、本院94年4 月4 日雄院貴民字第14363 號函、林守田戶
    口名簿各1 份為證，又被告戊○、己○○對於原告主張上開
    事實，亦不爭執，另被告乙○○○受本院經相當時期之合法
    通知，於言詞辯論期日均不到場，亦均未提出準備書狀爭執
    ，則原告主張上開事實，堪信為真實。惟被告戊○、己○○
    則以前揭情詞置辯，是本件爭點為：林守田與被告戊○、己○○間是否確實有債務承擔之約定？債務承擔有無經原告同
    意？原告有無授權丙○○同意債務承擔？若無授權，有無發
    生表見代理之效果？茲論敘如下：
(一)按第三人與債務人訂立契約承擔其債務者，非經債權人承認，
  對於債權人不生效力。又代理權係以法律行為授與者，其授與
  應向代理人或向代理人對之為代理行為之第三人，以意思表示
  為之，民法第301 條、第167 條分別定有明文。又按當事人主
  張有利於己之事實者，就其事實有舉證之責任，民事訴訟法第
  277 條前段亦定有明文。本件被告己○○、戊○辯稱渠等對原
  告之債務，已經原告同意，由訴外人林守田承擔云云，已為原
  告所否認，則被告戊○、己○○自應就其因債務承擔而免責之
  利己事實負舉證責任。
(二)被告己○○固提出系爭買賣契約書，據以證明其對原告之債務
  已經原告同意而由林守田承擔云云。然系爭買賣契約書所載甲
  方為戊○、乙方為林守田，被告己○○並非系爭買賣契約書之
  當事人，且綜觀系爭買賣契約書之記載，均未提及被告己○○
  對原告負擔之債務由林守田承擔之旨，自難以系爭買賣契約書
  ，據以認定被告己○○對原告負擔之債務，已經原告同意而由
  林守田承擔，是被告己○○所辯，並不足取。
(三)被告戊○辯稱本件其對原告負擔之債務，已經原告同意而由林
  守田承擔云云，係以本件借款及抵押權設定都是與丙○○洽辦
  ，系爭買賣契約書第2 條記載：「…乙方（即林守田）承受甲
  方（即戊○）五甲農會尚欠本金仟佰柒拾貳萬伍仟柒佰玖
  拾元之貸款，並簽立本農會之本票簽名、蓋章…」，且經原告
  派時任貸款部主任之丙○○在場見證同意，並收受上開本票，
  若林守田未承擔債務，即不會清償400 多萬元。況丙○○當時
  係原告五甲辦事處之主任，被告相信丙○○有權代表原告，應
  有表見代理之適用，為其依據。然：
1、被告戊○主張本件借款及抵押權設定都是由丙○○與之洽辦
   一節，固為原告所不爭執，然尚難以此遽認原告有授與丙○○同意債務承擔之權限。又被告戊○辯稱丙○○已收受系爭
   買賣契約書所載之本票，此為原告所否認，況縱丙○○確有
   收受上開本票，亦無從憑以證明原告有授與丙○○同意債務
   承擔權限。另林守田清償本件債務約837 萬餘元一節，固經
   原告具狀陳報無訛（見本院卷70頁），然訴外人林守田為本
   件借款之連帶保證人，此為被告所不爭執，則林守田自負有
   清償債務之責，故尚難以其清償本件債務，即認原告同意其
   承擔被告戊○對原告之債務。
2、訴外人林守田為本件借款之連帶保證人，本即應負連帶清償
   責任，若謂銀行在債務人並未追加保證人、擔保品或尋得第
   三人承擔債務之情況下，仍願免除原應負責之連帶保證人之
   被告戊○之責任，此亦與常情有違。此外，被告戊○又未舉
   證證明丙○○有權代表原告同意債務承擔，是被告戊○辯稱
   原告授權丙○○同意債務承擔云云，自難採認。
3、按民法第169 條所謂表見代理，必外觀上有足令人相信授與
   代理權之表見事實，或知他人表示為其代理人而不為反對之
   表示者，始足當之。而該條前段所謂由自己之行為表示以代
   理權授與他人者，必須本人有表見之事實，足使第三人信該
   他人有代理權之情形存在，始足當之；同條後段所謂知他人
   表示為其代理人而不為反對之表示者，係以本人實際知其事
   實為前提。本件被告戊○主張有表見代理之適用，係以借款
   及抵押權設定都是與丙○○洽辦，丙○○當時係原告五甲辦
   事處之主任，被告亦相信丙○○有權代表原告等情為據。惟
   免責之債務承擔係指由第三人承受該債務，原債務人即脫離
   債之關係。而丙○○擔任貸款部主任，與同意債務承擔間並
   無何必然之關係，是外觀上尚難令人相信丙○○有同意債務
   承擔之權限。此外，被告戊○、己○○復未舉證證明原告有
   何足以使被告戊○、己○○相信丙○○有同意債務承擔權限
   或原告有何知丙○○表示其有同意債務承擔權限而不為反對
   之表示者之情形存在，核與表見代理之要件不符，自難責令
   原告負表見代理之責任。
4、至於原告雖聲請本院通知證人丙○○到庭。然經本院依其戶
   籍地址、系爭買賣契約書上所載其地址送達結果，均係遷移
   不明，有送達證書2 紙、戶籍謄1 份本在卷可證，另丙○○
   亦無在監在押，有臺灣高等法院在監在押全國紀錄表1份附卷
   可佐，併此敘明。
(四)綜上所述，本件被告己○○、戊○所辯渠等對原告所負債務，
  已經原告同意而由林守田承擔云云，並不足採。本件因原告並
  未同意債務承擔之爭點，已論敘如前，是就林守田與被告己○○、戊○間是否有債務承擔約定之爭點，與原告無關，無再加
  認定之必要，附此敘明。
六、綜上所述，被告己○○係借款人，被告戊○係連帶保證人，
    被告乙○○○係另一連帶保證人林守田之繼承人，且未拋棄
    或限定繼承，則原告依消費借貸及連帶保證、繼承之法律關
    係，請求被告連帶給付原告29,497,617元及自87年10月21日
    起至清償日止，按週年利率8.15﹪計算之利息，暨自87年11
    月21日起至清償日止，逾期在6 個月以內者，按上開利率10
    ﹪計算，逾期超過6 個月者，按上開利率20﹪計算之違約金
    ，自屬有據，應予准許。
七、本件事證已臻明確，兩造其餘攻擊防禦方法核無礙勝負之判
    斷，爰不一一論述，併此敘明。
八、結論：原告之訴為有理由，依民事訴訟法第385 條第1 項前
    段、第85條第2 項，判決如主文。
中　　華　　民　　國　　94　　年　　8 　　月　　26　　日
                  民事第二庭  法　官　蘇雅慧
正本係照原本作成。
如不服本判決，應於送達後20日內，向本院提出上訴狀並表明上
訴理由，如於本判決宣示後送達前提起上訴者，應於判決送達後
10日內補提上訴理由書（須附繕本）。
中　　華　　民　　國　　94　　年　　8 　　月　　26　　日
                              書記官　王淑娟
